ACORDAO-COMPLETO-2527117

ACÓRDÃO 1108/2022 ATA 5/2022 - PRIMEIRA CÂMARA

VISTOS, relatados e discutidos estes autos, que cuidam de recurso de reconsideração interposto por Hilton Gonçalo de Sousa contra o Acórdão 2376/2021-TCU-Primeira Câmara.
ACORDAM os Ministros do Tribunal de Contas da União, reunidos em Sessão da 1ª Câmara, com fundamento nos arts. 32, inciso I, e 33 da Lei 8.443/1992, e ante as razões expostas pelo Relator, em:
9.1. conhecer do recurso de reconsideração para, no mérito, negar-lhe provimento;
9.2. encaminhar cópia deste acórdão ao recorrente, com a informação de que o inteiro teor do relatório e do voto que o fundamentam está disponível no endereço eletrônico www.tcu.gov.br/acordaos.

Recurso de reconsideração interposto por Hilton Gonçalo de Sousa, ex-prefeito de Santa Rita/MA, contra o Acórdão 2.376/2021-1ª Câmara, que imputou-lhe débito em face da impugnação parcial de despesas relativas aos recursos repassados no âmbito do Programa Nacional de Alimentação Escolar  PNAE, exercício 2005.

Primeira Câmara

Município de Santa Rita/MA

3. Recorrente: Hilton Gonçalo de Sousa (XXX.202.683-XX)

13.1. Ministros presentes: Walton Alencar Rodrigues (Presidente), Benjamin Zymler e Jorge Oliveira (Relator).
13.2. Ministro-Substituto convocado: Augusto Sherman Cavalcanti.

ACORDAO-COMPLETO-2532323

Acórdão 1900/2022 - Primeira Câmara

HILTON GONCALO DE SOUSA

JORGE OLIVEIRA

Ministro-Substituto Augusto Sherman Cavalcanti

Inicialmente reproduzo a instrução da Secretaria de Recursos - Serur (peça 122) , que contou com o endosso do corpo dirigente da unidade (peça 123) :
"INTRODUÇÃO
1.	Trata-se de recurso de reconsideração interposto por Hilton Gonçalo de Sousa, ex-prefeito de Santa Rita/MA, contra o Acórdão 2376/2021-TCU-Primeira Câmara, relatado pelo Ministro-Substituto Augusto Sherman Cavalcanti (peças 82 e 101) :
'9.1 rejeitar parcialmente as alegações de defesa do responsável Hilton Gonçalo de Sousa (CPF XXX.202.683-XX) ;
9.2 julgar irregulares as contas do Sr. Hilton Gonçalo de Sousa (CPF XXX.202.683-XX) , nos termos dos arts. 1º, inciso I, e 16, inciso III, alíneas 'b' e 'c', 19, caput e 23, inciso III, da Lei 8.443/1992, c/c com os arts. 1º, inciso I, 209, incisos II e III, 210 e 214, inciso III, do Regimento Interno, condenando-o ao pagamento da quantia a seguir especificada, atualizada monetariamente e acrescida dos juros de mora, calculados a partir das datas discriminadas até a efetiva quitação do débito, fixando-lhe o prazo de quinze dias, para que comprove, perante o Tribunal, o recolhimento da referida quantia aos cofres do Fundo Nacional de Desenvolvimento da Educação, na forma prevista na legislação em vigor:
	Data da Ocorrência
	Valor Original (R$) 

	18/04/2005
	4.334,43

	20/04/2005
	2.353,35

	22/04/2005
	7.015,65

	28/04/2005
	7.050,00

	05/05/2005
	5.540,00

	06/05/2005
	1.291,10

	10/05/2005
	72,70

	10/05/2005
	4.552,01

	24/05/2005
	5.909,39

	27/05/2005
	6.295,50

	13/06/2005
	896,00

	14/06/2005
	10.652,95

	15/06/2005
	3.858,10

	16/06/2005
	4.529,58

	28/06/2005
	1.539,00

	30/06/2005
	11.501,62

	04/07/2005
	1.912,10

	05/07/2005
	1.174,60

	11/07/2005
	286,40

	14/07/2005
	14.530,30

	21/07/2005
	8.236,76

	01/08/2005
	3.000,00

	08/08/2005
	10.528,37

	18/08/2005
	4.000,00

	01/09/2005
	3.002,80

	02/09/2005
	10.000,00

	06/09/2005
	2.400,00

	14/09/2005
	6.311,25

	22/09/2005
	2.232,30

	26/09/2005
	6.000,00

	25/10/2005
	10.000,00

	31/10/2005
	3.644,00

	03/11/2005
	8.000,00

	14/11/2005
	657,75

	16/11/2005
	2.020,00

	17/11/2005
	5.778,36

	21/11/2005
	1.062,40

	21/11/2005
	10.000,00

	28/11/2005
	1.935,70

	09/12/2005
	840,00

	23/12/2005
	6.000,00

	27/12/2005
	11.259,00

	29/12/2005
	6.014,98

9.3 autorizar, desde logo, a cobrança judicial das dívidas, com fundamento no art. 28, inciso II, da Lei 8.443/1992, caso não atendida a notificação;
9.4 encaminhar cópia deste Acórdão à Procuradoria da República no Estado do Maranhão, nos termos do § 3º do art. 16 da Lei 8.443/1992, c/c o § 7º, in fine, do art. 209 do Regimento Interno do TCU, para adoção das medidas que entender cabíveis; e
9.5 dar ciência desta deliberação ao Fundo Nacional de Desenvolvimento da Educação (FNDE) e ao responsável.'
HISTÓRICO
2.	O presente processo cuida de tomada de contas especial (TCE) instaurada pelo Fundo Nacional de Desenvolvimento da Educação (FNDE) , em desfavor do ex-prefeito Hilton Gonçalo de Sousa (gestões 2005-2008, 2009-2012 e 2017-atual) , em face da impugnação parcial das despesas relativas aos recursos repassados ao Município de Santa Rita/MA no âmbito do Programa Nacional de Alimentação Escolar - PNAE, exercício de 2005.
3.	Para a execução do mencionado programa, o FNDE repassou ao Município de Santa Rita/MA, no exercício de 2005, importâncias que alcançaram o valor de R$ 241.073,40, conforme ordem bancária e extrato constantes dos autos (peças 2 e 7) .
4.	O fundamento para a instauração da TCE foi a não-demonstração da boa e regular aplicação dos recursos federais repassados, cuja prestação de contas foi apresentada em 24/2/2006 (peça 6) , dias antes do prazo final estabelecido em 28/2/2006.
5.	Em 30/1/2007, mediante o Parecer/DIPRA/CGCAP/DIFIN/FNDE/PC/2005/PNAE 37122/2007 (peça 8) , considerou-se que a prestação de contas dos recursos em exame encontrava-se em condições de receber os registros de aprovação pelo FNDE, uma vez que a análise das peças não havia evidenciado impropriedade ou irregularidade na execução financeira.
6.	Em cumprimento à determinação do TCU constante do Acórdão 3035/2006-TCU-Segunda Câmara, o FNDE realizou auditoria, entre outros programas, no PNAE/2005, e, em 25/11/2010, emitiu o Relatório de Auditoria 64/2008 (peças 9-13) .
7.	Em 24/10/2011, após análise da prestação de contas, através do Parecer Financeiro 148/2011, foi proposto tornar sem efeito o Parecer/DIPRA/CGCAP/DIFIN/FNDE/PC/2005/PNAE 37122/2007 e não aprovar as contas (peça 14) .
8.	Em 22/12/2011, através da Informação 769/2011-COTCE/CGCAP/DIFIN/FNDE, foi proposta a autuação de TCE, entre outras providências (peça 15) .
9.	Após análise da defesa apresentada pelo responsável, o FNDE, por intermédio do Parecer 113/2012/DIVAP/CORAP/AUDIT/FNDE/MEC, emitido em 13/10/2012 (peça 21) , concluiu que, no essencial, permaneciam os termos do Relatório de Auditoria 64/2008-AUDIT/FNDE (peças 9-13) .
10. 	Através do Parecer 5/2015-DIFIP/COFIC/AUDIT/FNDE/MEC, de 18/3/2015, foi atestado que restava a ser ressarcido pelo recorrente o valor de R$ 218.218,45, tendo em vista a quitação de parte do débito (peça 23) .
11.	Em 7/8/2017, através do Relatório de TCE 361/2017 - DIREC/COTCE/CGCAP/DIFIN-FNDE/MEC, conclui-se que foi apurado dano ao erário no valor de R$ 218.218,45 (peça 29) .
12.	Entre 19 e 28/3/2018, a Controladoria-Geral da União (CGU) expediu o Relatório de Auditoria 216/2018 e os respectivos Certificado de Auditoria e Parecer do Dirigente do Órgão de Controle Interno (peças 30-32) , todos pela irregularidade das contas, em consonância com as informações contidas no Relatório do Tomador de Contas (peça 29) . Em 11/4/2018, foi proferido o Pronunciamento Ministerial atestando o conhecimento das irregularidades (peça 33) .
13.	Após a regular citação, o responsável apresentou defesa (peças 65-66 e 72-74) . Mediante o Acórdão 2376/2021-TCU-Primeira Câmara, na forma transcrita na seção 'Introdução' (peça 82) , o TCU julgou as presentes contas irregulares com imputação de débito.  
14.	Inconformado, Hilton Gonçalo de Sousa interpôs recurso de reconsideração (peça 101) , que será analisado a seguir.
EXAME DE ADMISSIBILIDADE
15.	Reitera-se o exame preliminar de admissibilidade (peças 102-103) , ratificado pelo relator, Ministro Jorge Oliveira (peça 107) , que concluiu pelo conhecimento do recurso e conferiu efeito suspensivo aos itens 9.1, 9.2 e 9.3 do acórdão recorrido.
EXAME DE MÉRITO                                                                                                                                                                                                                                                                                                                                                                                                                                                                                                                                                                                                                                                                                                                                                                                                                                                                                                                                                                                                                                                                                                                                                                                                                                                                                                                                                                                                                                                                                                                                                                                                                                                                                                                                                                                                                                                                                                                                                                                                                                                                                                                                                                                                                                                                                                                                                                                                                                                                                                                                                                                                                                                                                                                                                                                                                                                                                                                                                                                                                                                                                                                                                                                                                                                                                                                                                                                                                                                                                                                                                                                                                                                                                                                                                                                                                                                                                                                                                                                                                                                                                                                                                                                                                                                                                                                                                                                                                                                                                                                                
16.	Delimitação 
16.1	Constitui objeto do presente recurso verificar:
	a) em preliminar, a ocorrência da prescrição; e
	b) no mérito, a regularidade da aplicação dos recursos recebidos.
17.	Da prescrição
17.1	Após síntese acerca da marcha processual, o recorrente destacou a ausência de dolo e pontuou que, conforme recente julgado, ao qual foi atribuído repercussão geral, o Supremo Tribunal Federal (STF) entendeu que a pretensão de ressarcimento ao erário em face de agentes públicos reconhecida em acórdão de Tribunal de Contas prescreve na forma da Lei 6.830/1980 (Lei de Execução Fiscal) , ou seja, em cinco anos (RE 636.886) . No mencionado julgado, o recorrente acrescenta que foi fixada a tese para o Tema 899, que prevê 'é prescritível a pretensão de ressarcimento ao erário fundada em decisão de Tribunal de Contas'.
17.2	Em seguida à transcrição de excerto do relatório do Acórdão 2620/2020-TCU-Plenário, conclui que, no âmbito do RE 636.886, o STF delimitou o prazo prescricional para a pretensão não apenas na fase executória dos acórdãos dos Tribunais de Contas, mas também para a fase administrativa, e fixou que a pretensão de ressarcimento dos Tribunais de Contas prescreve na forma da Lei 6.830/1980.
17.3	Argumenta que a pretensão de ressarcimento se encontra atingida pela prescrição, uma que os fatos apurados ocorreram em 2005, o mandato de prefeito do recorrente a que se referem esses fatos terminou em 2008, a tomada de contas foi instaurada em 2018 e o ato que ordenou a citação do recorrente para apresentar alegações de defesa se deu em 31/1/2019.
17.4	Defende que, diante da ausência de dolo, seria descabido o entendimento do acórdão recorrido de que a pretensão de ressarcimento seria imprescritível, o que contraria a jurisprudência recente do STF. 
17.5	Informa que, no presente caso, o Ministério Público junto ao TCU (MP-TCU) entendeu ter havido a prescrição da pretensão de ressarcimento.
17.6	Requer a reforma do acórdão recorrido no sentido de ser decretada a prescrição da pretensão de ressarcimento. Caso contrário, no mérito, pugna pelo afastamento de qualquer condenação do recorrente, vez que houve regular aplicação dos recursos repassados ao Município de Santa Rita/MA, no âmbito do Programa Nacional de Alimentação Escolar - PNAE, exercício 2005.
	Análise
17.7	Em relação à prescrição da pretensão de ressarcimento, é de ampla ciência que o Supremo Tribunal Federal  (STF) , ao apreciar o Recurso Extraordinário - RE 636.886, fixou, em repercussão geral, a tese de que 'é prescritível a pretensão de ressarcimento ao erário fundada em acórdão de Tribunal de Contas'  (Tema 899) . A seguir, ementa da decisão:
'EMENTA: TRIBUTÁRIO. PROCESSUAL CIVIL. EXECUÇÃO FISCAL. PROCESSO PARALISADO POR MAIS DE CINCO ANOS. PRESCRIÇÃO INTERCORRENTE. OCORRÊNCIA. 1. Para fins práticos, deve-se observar quando a Fazenda Pública foi intimada a providenciar o andamento do feito. Passados cinco anos sem diligências concretas, ocorre a prescrição intercorrente. Caso haja suspensão na forma do art. 40, da Lei n. 6.830/80, ocorre a extinção se o feito permanecer paralisado por mais de seis anos. 2. Na hipótese dos autos, houve o arquivamento sem baixa do processo em 12.08.1999 e até a data da sentença extintiva do feito em 05.06.2006, a Fazenda Nacional não apresentou nenhuma medida concreta quanto à localização do devedor ou de seus bens. Revela-se, portanto, inequívoca a ocorrência da prescrição intercorrente.'
17.8	Como se vê da ementa acima, a questão controversa em discussão naquela deliberação era unicamente a prescrição intercorrente ocorrida durante a fase de execução do acórdão condenatório do Tribunal, já que a Fazenda Pública deixou a ação paralisada por mais de seis anos, o que ensejou a declaração de prescrição intercorrente no aludido caso concreto. Logo, para deslindá-lo, foi necessária a aplicação da Lei 6.830/1980 (Lei de Execuções Fiscais) , diploma legal evidentemente inaplicável à fase que antecede a formação do título executivo extrajudicial, caracterizada pela atuação do órgão de controle externo até a prolação do acórdão.
17.9	Contra a aludida decisão do STF, foram opostos embargos declaratórios, os quais restaram rejeitados pela maioria da Suprema Corte (Plenário, Sessão Virtual de 13.8.2021 a 20.8.2021) . Consta do voto do relator dos embargos declaratórios, Ministro Alexandre de Moraes, a seguinte passagem:
'Os argumentos acima elencados conduzem à conclusão no sentido de que a pretensão executória de título executivo proveniente de decisão do TCU da qual resulte imputação de débito ou multa é prescritível; e, portanto, a ela se aplica o prazo prescricional da Lei de Execução Fiscal.
Nenhuma consideração houve acerca do prazo para constituição do título executivo, até porque esse não era o objeto da questão cuja repercussão geral foi reconhecida no Tema 899, que ficou adstrito, como sobejamente já apontado, à fase posterior a formação do título.'
17.10	Assim, após a conclusão da tomada de contas, com a apuração do débito imputado ao jurisdicionado, a decisão do TCU formalizada em acórdão, com eficácia de título executivo, será executada conforme o rito previsto na Lei de Execução Fiscal  (Lei 6.830/1980) , por enquadrar-se no conceito de dívida ativa não tributária da União, conforme estatui o art. 39, § 2º, da Lei 4.320/1964.
17.11	Em outras palavras, a questão decidida no RE 636.886 AL (Tema 899) não tratou da prescritibilidade das medidas administrativas adotadas no curso do processo de controle externo, ou seja, da existência de prazo prescricional para a constituição do título executivo extrajudicial por tribunal de contas.
17.12	O STF, ao rejeitar os mencionados embargos de declaração, manteve o entendimento de que as únicas ações de ressarcimento ao erário imprescritíveis são as fundadas na prática de ato de improbidade administrativa doloso tipificado na Lei de Improbidade Administrativa (Tema 897) . Em relação a todos os demais atos ilícitos, inclusive àqueles atentatórios à probidade da administração não dolosos e aos anteriores à edição da Lei 8.429/1992, aplica-se o Tema 666, sendo prescritível a ação de reparação de danos à Fazenda Pública.
17.13	Como a ação de improbidade administrativa regida pela Lei 8.429/1992 não se confunde com a tomada de contas especial, que se constitui como processo administrativo com rito próprio, disciplinado pela Lei 8.443/1992 e por normativos expedidos por este Tribunal, bem como a condenação em débito pelo Tribunal independe da ocorrência de conduta dolosa, bastando para tanto a constatação de conduta culposa stricto sensu, a alegação de ausência de dolo não socorre o recorrente.
17.14	Quanto ao entendimento da ocorrência da prescrição da pretensão de ressarcimento pelo MP-TCU, apropriado mencionar que o relator, que preside a instrução do processo, pode acolher qualquer uma das manifestações técnicas contidas no processo, ou até ser contrário a todas, para formação do seu livre convencimento e busca da verdade material (Acórdão 2307/2018-TCU-Plenário, relatora Ministra Ana Arraes) . Ou seja, dentro do seu livre convencimento como julgador, o relator não se vincula obrigatoriamente nem ao parecer da unidade técnica nem ao parecer do douto parquet especializado, podendo inclusive decidir contrariamente a ambos os pareceres.
17.15	Por derradeiro, oportuno registrar que, recentemente, ao concluir o julgamento virtual da ADI 5509 (relator Ministro Edson Fachin) , o STF reiterou entendimento manifestado no julgamento do MS 32.201 (relator Ministro Roberto Barroso) , no sentido de que os processos de controle externo estão sujeitos ao prazo prescricional quinquenal previsto na Lei 9.873/1999, sendo o termo inicial da prescrição a data do vencimento do prazo para a apresentação da prestação de contas ou, não havendo o dever de prestar contas, a data do conhecimento do fato pelo TCU.
17.16	Desse modo, não assiste razão ao recorrente ao afirmar que o STF teria fixado que a pretensão de ressarcimento dos Tribunais de Contas prescreve na forma da Lei 6.830/1980.
17.17	No exame da prescrição, a Secretaria de Recursos (Serur) tem adotado os entendimentos detalhados na peça 121 que contém estudo e pronunciamentos anteriores da secretaria sobre o tema. Nessas manifestações estão desenvolvidas as seguintes premissas, que serão utilizadas no presente exame: 
	a)  ao julgar o RE 636.886, o STF conferiu nova interpretação ao art. 37, § 5º, da Constituição Federal, fixando a tese de que 'é prescritível a pretensão de ressarcimento ao erário fundada em decisão de Tribunal de Contas';
	b)  as pretensões punitiva e de ressarcimento devem observar o mesmo regime na atividade de controle externo, dado o objetivo comum da prescrição, de fixar prazo para o Tribunal de Contas agir, para caracterizar o ilícito, identificar seu autor, dimensionar as consequências da conduta e impor as consequências legais, independentemente de tais consequências terem natureza punitiva ou ressarcitória; e
	c)  até que sobrevenha norma específica, entende-se que a prescrição das pretensões punitiva e de ressarcimento, no processo de controle externo, deve observar o regime da Lei 9.873/1999, na linha dos recentes pronunciamentos do STF a respeito. Assim, sem prejuízo de se realizar o exame da prescrição também segundo o prazo decenal previsto no Código Civil, o critério adotado, na formulação da proposta de encaminhamento, será o da Lei 9.873/1999.  
Análise da prescrição segundo os critérios do Acórdão 1441/2016-TCU-Plenário
17.18	O TCU tem tradicionalmente aplicado os critérios definidos no Acórdão 1441/2016-TCU-Plenário, que, em incidente de uniformização de jurisprudência, orientou-se pela aplicação do Código Civil e definiu, em linhas gerais, que a prescrição da pretensão punitiva está subordinada ao prazo geral de dez anos (CC, art. 205) , contado a partir da data da ocorrência do fato e interrompido pelo ato que ordenar a citação, a audiência ou a oitiva da parte.
17.19	No caso em exame, ocorreu a prescrição da pretensão punitiva, já que o ato que ordenou a citação data de 30/1/2019 (peça 62) , mais de dez anos após a apresentação da prestação de contas, em 24/2/2006 (peça 6) , dias antes do prazo estabelecido em 28/2/2006.
17.20	Considerando a premissa de que as pretensões punitiva e de ressarcimento se submetem ao mesmo regime, conclui-se que ocorreu a prescrição para o exercício da pretensão punitiva e ressarcitória, caso fossem adotados, para ambos os fins, os parâmetros definidos no Acórdão 1441/2016-TCU-Plenário. 
17.21	Oportunamente, cabe destacar que o acórdão recorrido reconheceu tão-somente a ocorrência da prescrição da pretensão punitiva.
Análise da prescrição pelo regime da Lei 9.873/1999
17.22	Adotando-se as premissas fixadas na Lei 9.873/1999 ao caso em exame, e considerando-se o prazo geral, de cinco anos, observa-se que não ocorreu a prescrição. Para tanto, é preciso considerar os seguintes parâmetros:
a) Termo inicial:
17.23	No regime da Lei 9.873/1999, a prescrição do ressarcimento só começa a fluir da data da entrega da prestação de contas que ocorreu em 24/2/2006 (peça 6) .
b) Prazo:
17.24	A Lei 9.873/1999 apresenta um prazo geral, de cinco anos (art. 1º) , e um prazo especial, previsto no art. 1º, § 2º, a saber: 'quando o fato objeto da ação punitiva da Administração também constituir crime, a prescrição reger-se-á pelo prazo previsto na lei penal'. Porém, o Superior Tribunal de Justiça possui sólida jurisprudência no sentido de que a 'pretensão punitiva da Administração Pública em relação à infração administrativa que também configura crime em tese somente se sujeita ao prazo prescricional criminal quando instaurada a respectiva ação penal' (REsp 1116477/DF, relator Min. Teori Albino Zavascki, 1ª Turma, DJe 22/8/2012; MS 15462/DF, relator Min. Humberto Martins, 1ª Seção, DJe 22/3/2011; e MS 14446/DF, relator Min. Napoleão Nunes Maia Filho, 3ª Seção, DJe 15/2/2011, entre outros) .
17.25	Como não se tem notícia da propositura de ação penal contra os responsáveis acerca dos fatos de que se trata no presente processo, fica afastada essa possibilidade. Dessa forma, será considerado o prazo geral de cinco anos.
c) Interrupções por atos inequívocos de apuração dos fatos:
17.26	No regime da Lei 9.873/1999, a prescrição se interrompe 'por qualquer ato inequívoco, que importe apuração do fato' (art. 2º, II) , conforme a seguir:
	c.1) Em 30/1/2007, data do Parecer 37.122/2007 (peça 8) ;
	c.2) Em 25/11/2010, data do Relatório de Auditoria 64/2008 (peças 9-13) ;
	c.3) Em 31/10/2011, data do Parecer 148/2011 (peça 14) ;
	c.4) Em 16/10/2012, data do Parecer 113/2012 (peça 21) ;
	c.5) Em 18/3/2015, data do Parecer 5/2015 (peça 23) ;
	c.6) Em 7/8/2017, data do Relatório de TCE 361/2017 (peça 29) ;
	c.7) Entre 19 e 28/3/2018, data do Relatório de Auditoria 216/2018 e os respectivos Certificado de Auditoria e Parecer do Dirigente do Órgão de Controle Interno da CGU (peças 30-32) ;
	c.8) Em 23/4/2018, data do Pronunciamento Ministerial (peça 33) ; e
	c.9) Em 25/4/2018, data de autuação da TCE no TCU.
d) Interrupção pela citação dos responsáveis: 
17.27	A prescrição também é interrompida 'pela notificação ou citação do indiciado ou acusado, inclusive por meio de edital', nos termos do art. 2º, I, da Lei 9.873/1999. E, no regime dessa lei, a interrupção se dá pela citação propriamente dita, e não pelo despacho que a ordena. Com esse fundamento, houve a interrupção em 31/5/2019 com a citação do recorrente (AR de peça 72) .
17.28	Por fim, a prescrição também se interrompe 'pela decisão condenatória recorrível' (art. 2º, III, da Lei 9.873/1999) . Com esse fundamento, houve a interrupção em 2/3/2021, data da sessão em que foi proferido o acórdão condenatório (peça 82) . Essa interrupção é relevante, por estabelecer prazo para julgamento do recurso. 
f) Da prescrição intercorrente: 
17.29	Nos termos do art. 1º, § 1º, da Lei 9.873/1999, opera-se a prescrição intercorrente se o processo ficar paralisado por mais de três anos, aguardando 'julgamento ou despacho'. 
17.30	Note-se que há uma correlação entre essa hipótese e as causas de interrupção da prescrição do art. 2º. Com efeito, uma vez interrompida a prescrição por alguma das hipóteses do art. 2º, o processo não pode ficar inativo, sem qualquer inovação processual relevante, por mais de três anos. 
17.31	Trata-se de prazo específico, não se aplicando nem o prazo geral de cinco anos nem o prazo especial, da lei penal (§ 2º) . A finalidade da prescrição intercorrente, com seu prazo próprio, é a de assegurar a eficiência e celeridade nas apurações administrativas. Seria contrário a essa finalidade a paralisação injustificada do processo por período maior que o triênio estabelecido para a hipótese.
17.32	A extrapolação do prazo de três anos, sem inovação relevante no processo, pode configurar negligência. Por isso, além de se operar a prescrição, deve-se promover a 'apuração da responsabilidade funcional decorrente da paralisação, se for o caso'. 
17.33	Em muitas situações o exame da prescrição intercorrente pode ficar prejudicado nos processos já em tramitação no TCU. Como a ação de ressarcimento era considerada imprescritível, as peças que compõem a tomada de contas especial, elencadas no art. 10 da Instrução Normativa-TCU 71/2012, não contemplam informações pormenorizadas quanto ao andamento do processo na fase interna, o que pode prejudicar a análise de eventual paralisação por mais de três anos. 
17.34	Assim, caso o tribunal venha a adotar a sistemática da Lei 9.873/1999 para aferir a prescrição, convém avaliar, oportunamente, a possibilidade de ajustes na IN-TCU 71/2012, para que as tomadas de contas especiais encaminhadas ao tribunal contemplem informações sobre as interrupções ocorridas na fase interna do procedimento (como, por exemplo, declaração do órgão instaurador da TCE, de que o processo não ficou paralisado por mais de três anos, na forma do art. 1º, § 1º, da citada lei) . 
17.35	Especificamente quanto a esta TCE, entre as causas de interrupção descritas nas alíneas c.1 e c.2, existem evidências de que teria ficado paralisada por mais de três anos, caracterizando, assim, a prescrição intercorrente. 
17.36	No entanto, entende-se que o exame da prescrição na fase interna da TCE pode ficar prejudicado nos processos constituídos anteriormente à mencionada decisão adotada pela Corte Suprema e em tramitação no TCU, pois como a ação de ressarcimento até então era considerada imprescritível, as peças que compõem a TCE, elencadas no art. 10 da Instrução Normativa-TCU 71/2012, não contemplam informações pormenorizadas quanto ao andamento do procedimento de apuração no âmbito do órgão ou da entidade instauradora, o que obstaculiza neste estágio a conclusão por eventual paralisação processual por mais de três anos.
17.37	Ademais, há que se reconhecer que ainda não é possível a imediata aplicação da decisão adotada pelo STF no Recurso Extraordinário 636.886 com o mínimo de segurança, tendo em vista que ainda existem lacunas acerca de questões essenciais, como o prazo prescricional, o início da contagem e as hipóteses de interrupção. 
17.38	Assim, entende-se que, apesar da paralisação processual superior a três anos no caso concreto, não se pode atestar a ocorrência da prescrição intercorrente.
g) Conclusão pelo regime da Lei 9.873/1999
17.39	 Partindo-se da premissa de que a pretensão de ressarcimento segue as mesmas balizas, enquanto não houver norma específica a respeito, a demonstração da não-ocorrência da prescrição punitiva impõe, como consequência, a conclusão de que também é viável a condenação ao ressarcimento do prejuízo apurado nos autos, adotando-se como referência a Lei 9.873/1999, tida pelo STF como norma regente da prescrição da pretensão punitiva pelo TCU. 
17.40	Contudo, cumpre lembrar que, no presente caso, o acórdão recorrido reconheceu a prescrição da pretensão punitiva do TCU, e levando-se em conta a proibição da reformatio in pejus, o exame da prescrição com base na Lei 9.873/1999 não poderá ser aplicado para piorar a situação do recorrente em decorrência de recurso por ele interposto.
18.	Da regular aplicação dos recursos recebidos 
18.1	O recorrente sustenta que os documentos juntados aos autos comprovam a regularidade das despesas realizadas com o PNAE/2005 (peças 38-58) . Destaca que eventuais inconsistências na documentação comprobatória das despesas decorrem da inexistência de agência bancária no Município de Santa Rita/MA e da decretação de estado de emergência.
18.2	Esclarece que após organizada, a documentação, consistente em notas fiscais (com atesto de recebimento) , notas de empenho, ordens de fornecimento, documentos de liquidação, cheques emitidos e extrato bancário conciliado, foi reapresentada, confirmando a regularidade das contas. Contudo, afirma que, sob o argumento de que os documentos já haviam sido apresentados, a equipe técnica se recusou a analisar a documentação reorganizada.
18.3	Defende que a responsabilização do agente público requer a presença de elementos suficientes para aferir o dolo ou erro grosseiro ou a existência de conluio entre os agentes, nos termos do § 6º do art. 12 do Decreto 9.830/2019. No entanto, no caso concreto, enfatiza que restou comprovada a inexistência de dolo ou erro grosseiro por parte do recorrente.
18.4	Destaca que as contas prestadas foram aprovadas sem ressalvas pelo Conselho Municipal de Alimentação Escolar e pelo FNDE, e que as ressalvas apontadas pelo TCU - impossibilidade de se conciliar cheques/débitos com as notas fiscais - são mera formalidade.
18.5	Argumenta que o cheque, como título de crédito, permite transferência e endosso para terceiros, o que possibilita, muitas vezes, não ser compensado por aquele que originalmente tenha recebido o pagamento. Enfatiza que a inexistência de agência bancária no município e a incidência da Contribuição Provisória sobre Movimentação Financeira (CPMF) faziam com que a circulação do cheque fosse ainda maior.
18.6	Alega que, conforme disposição do art. 8º do Decreto 9.830/2019, os obstáculos e dificuldades do agente público e as exigências do cargo, demonstrados no presente caso, devem ser considerados.
18.7	Ressalta que a Câmara Legislativa de Santa Rita/MA, através da Comissão de Constituição, Justiça, Legislação, Administração, Assuntos Municipais e Redação Final, concluiu que as contas relativas ao PNAE/2005 deveriam ser aprovadas sem ressalvas (peça 44) .
18.8	Repisa que regularidade da aplicação dos recursos recebidos e que as inconsistências são mera formalidade, uma vez que apenas não foi possível saber qual cheque fora utilizado para pagamento de cada despesa e que não houve qualquer questionamento acerca de finalidade diversa das despesas realizadas.
18.9	Por fim, caso não acolhida a preliminar de prescrição da pretensão de ressarcimento, requer a reforma do acórdão atacado para que as contas sejam julgadas regulares. Alternativamente, que o débito seja calculado sem a incidência de juros de mora, já que não pode ser responsabilizado pela morosidade do FNDE em examinar as contas apresentadas em 2006.
	Análise
18.10	Relativamente à regularidade da aplicação dos recursos recebidos, deve-se registrar que as razões recursais são idênticas às alegações de defesa apresentadas em resposta à citação. E, ainda, que não foram juntados novos documentos na presente fase processual.
18.11	 As alegadas inexistência de agência bancária no município e decretação de estado de emergência não são motivos suficientes para afastar as inconsistências constatadas na prestação de contas dos recursos relativos ao PNAE/2005, as quais são atinentes a não-comprovação da regular aplicação dos recursos recebidos em razão da impossibilidade de se comprovar o nexo de causalidade entre as despesas realizadas e os mencionados recursos.
18.12	Antes da instrução inicial desta TCE (peça 60) , o recorrente juntou elementos a título de alegações de defesa, com fulcro no § 1º do art. 160 do Regimento Interno do TCU (RI-TCU) (peças 38-58) , os quais foram objeto de análise em conjunto com as alegações de defesa propriamente ditas, em resposta a sua regular citação (peça 73) .
18.13	A Unidade Técnica, a partir da documentação comprobatória apresentada, elaborou a planilha acostada à peça 76 e concluiu ser 'factível reconciliar-se os valores dos cheques/débitos constantes dos extratos bancários com os valores totais das notas fiscais (diferença de R$ 0.51) , notas de empenho e ordem de pagamentos apresentados.' (peça 77, p. 6) . Não obstante, também foram constatadas sérias inconsistências, as quais suscitaram dúvidas sobre a confiabilidade da documentação apresentada, quais sejam (peça 77 - p. 7) :
'22.2.1 notas fiscais de fornecedores diversos emitidas por mesmo punho;
22.2.2 notas fiscais com numeração sequencial;
22.2.3 nota fiscal com data futura (peça 51, p. 4) ;
22.2.4 credor da nota de empenho/ordem de pagamento diferente do emissor da nota fiscal (peça 51, pp. 7-9) ;
22.2.5 nota de empenho/ordem de pagamento/nota fiscal não correspondem a nenhum débito (peça 56, pp. 11-13) ;
22.2.6 as ordens de pagamento não contêm a assinatura do recebedor nem detalhamento da forma de pagamento (em especial, o número do cheque) .'
18.14	Diante do acima exposto, a Unidade Técnica recomendou a rejeição das alegações de defesa.
18.15	Na mesma linha do entendimento da Unidade Técnica, entende-se que, diante das inconsistências acima mencionadas, a simples correspondência entre os valores dos pagamentos com a soma dos valores dos comprovantes de despesa não é suficiente para comprovar o nexo de causalidade entre as despesas realizadas e os recursos recebidos através do PNAE/2005. Além das apontadas inconsistências, também comprometem a regularidade da prestação de contas a ausência de identificação do programa PNAE/2005 na documentação comprobatória e emissão de cheques não nominativos ao credor, conforme exigência da Resolução/CD/FNDE 38/2004, que estabelece critérios para execução do PNAE.
18.16	Oportuno mencionar que o descumprimento das disposições acima impediu a conciliação bancária, por conseguinte, impediu o estabelecimento do vínculo entre os recursos relativos ao PNAE/2005 e as despesas realizadas. Logo, a impossibilidade de conciliação entre cheques/débitos e notas fiscais não se trata de mera formalidade. 
18.17	Dessa forma, o recorrente não logrou demonstrar a boa e regular aplicação dos mencionados recursos.
18.18	Para fins de responsabilização perante o TCU, pode ser tipificado como erro grosseiro a não-comprovação da boa e regular aplicação de recursos federais, uma vez que se trata de grave inobservância do dever de cuidado no trato com a coisa pública, revelando a existência de culpa grave, uma vez que se distancia do que seria esperado de uma administrador minimamente diligente (v.g. Acórdão 8879/2021-TCU-Primeira Câmara, relator Ministro Benjamin Zymler) . Com efeito, a inobservância das disposições contidas na Resolução-CD/FNDE 38/2004 pode ser caracterizada como erro grosseiro.
18.19	A alegada ausência de dolo não modifica nem exime a responsabilidade do recorrente pela falta de comprovação da regular aplicação dos recursos públicos, uma vez que a responsabilidade dos gestores perante o TCU é de natureza subjetiva, caracterizada mediante a presença de culpa stricto sensu.
18.20	A aprovação das contas relativas aos recursos do PNAE/2005 pela Câmara Legislativa de Santa Rita/MA não ajuda o recorrente, uma vez que o TCU possui competências próprias e privativas, estatuídas pela Constituição Federal e pela sua Lei Orgânica, e exerce sua jurisdição independentemente das demais instâncias. Assim, o TCU não se vincula a decisão adotada por outra instância administrativa acerca da aplicação de recursos federais.
18.21	Em relação à redução de juros de mora tendo em vista a morosidade do FNDE em apreciar as contas, cabe registrar que deve ser rejeitada em razão de expressa previsão do art. 19 da Lei 8.443/1992, o qual estabelece a aplicação desses encargos legais sobre os débitos oriundos das contas julgadas irregulares.
18.22	De mais a mais, o TCU entende que a correção monetária e a incidência de juros de mora não constituem sanções, mas sim mecanismos de recomposição de valores originais, consistindo em verdadeira reparação de prejuízos que a lei presume ocorridos pela mora no pagamento da quantia devida (art. 19 da Lei 8.443/1992) . Tais consectários devem, portanto, incidir desde a ocorrência do fato gerador, não cabendo forma alternativa de cálculo (Acórdão 1182/2020-TCU-Plenário, relator Ministro Benjamin Zymler) .
18.23	Por derradeiro, as alegadas ausência de agência bancária, decretação de estado de emergência e incidência de CPMF à época dos fatos, as quais foram relacionadas como obstáculos e dificuldades na gestão dos recursos públicos, não são bastantes para caracterizar inexigibilidade de conduta diversa por parte do responsável quanto à inobservância das disposições contidas na Resolução-CD/FNDE 38/2004, em especial aquelas relativas à execução das despesas e prestação de contas.
INFORMAÇÕES ADICIONAIS
19.	Nos termos da peça 106, os representantes legais do recorrente requerem a realização de sustentação oral por ocasião do julgamento do recurso.
19.1	Em decorrência do Ofício eletrônico 9.435/2021-STF (peça 109) , a Consultoria Jurídica deste Tribunal (Conjur) informou que o STF, mediante decisão exarada nos autos do Mandado de Segurança 37.926, impetrado pelo recorrente, deferiu medida liminar para suspender os efeitos do acórdão recorrido (peça 110) . Registre-se que a Conjur autuou o processo 'Mandado de Segurança - Prestação de Informações' TC Processo 020.179/2021-9 e o mérito do writ ainda não foi julgado. 
CONCLUSÃO
20. 	Diante do exposto, conclui-se que:
	a) com base nos critérios do Código Civil (Acórdão 1441/2016-TCU-Plenário) , restou caracterizada a incidência da prescrição das pretensões punitiva e ressarcitória;
	b) até que sobrevenha norma específica, entende-se que a prescrição das pretensões punitiva e de ressarcimento, no processo de controle externo, deve observar o regime da Lei 9.873/1999, na linha dos recentes pronunciamentos do STF a respeito; assim, pelos ditames da mencionada lei, não restou demonstrada a ocorrência da prescrição das pretensões punitiva e ressarcitória;
	c) o reconhecimento pelo TCU da prescrição da pretensão punitiva não será alterado, tendo em vista a proibição da reformatio in pejus não permite piorar a situação do recorrente em decorrência de recurso por ele interposto;
	d) a paralisação processual superior a três anos constada não é suficiente para caracterizar a prescrição intercorrente, uma vez que seu exame na fase na fase interna da TCE pode ficar prejudicado nos processos já em tramitação no TCU constituídos anteriormente à mencionada decisão adotada pela Corte Suprema, pois como a ação de ressarcimento até então era considerada imprescritível, as peças que compõem a TCE, elencadas no art. 10 da Instrução Normativa-TCU 71/2012, não contemplam informações pormenorizadas quanto ao andamento do procedimento de apuração no âmbito do órgão ou da entidade instauradora, o que obstaculiza neste estágio a conclusão por eventual paralisação processual por mais de três anos; e
	e) as razões recursais apresentadas não conseguiram comprovar o nexo de causalidade entre as despesas realizadas e os recursos relativos ao PNAE/2005, sendo assim, não restou demonstrada a boa e regular aplicação dos recursos recebidos.
20.1	Sendo assim, a proposta será pela negativa de provimento do recurso interposto por Hilton Gonçalves de Sousa.
20.2	Com relação ao pedido de sustentação oral, entende-se que deve ser deferido, nos termos do art. 168 do RI-TCU. A notificação da parte acerca do deferimento de seu pedido deve ser realizada por meio da publicação das pautas das sessões na imprensa oficial ou portal do Tribunal na internet e em excerto do Boletim do Tribunal de Contas da União, conforme previsto no art. 3º da Portaria TCU 239/2000 c/c o art. 141, § 4º, do RI/TCU.
20.3	Não obstante as conclusões acima, diante da liminar concedida pelo STF para suspender os efeitos do acórdão recorrido, propõe-se o sobrestamento dos autos até julgamento definitivo do Mandado de Segurança 37.926.
PROPOSTA DE ENCAMINHAMENTO
21.	Ante o exposto, submete-se à consideração superior a presente análise do recurso de reconsideração interposto por Hilton Gonçalves de Sousa, contra o Acórdão 2376/2021-TCU-Primeira Câmara, propondo-se, com fundamento nos arts. 32, inciso I, e 33 da Lei 8.443/1992, c/c o art. 285 do Regimento Interno-TCU, e no art. 47 da Resolução-TCU 259/2014:
	a) sobrestar estes autos até o julgamento definitivo do Mandado de Segurança 37.926 pelo Supremo Tribunal Federal; ou, alternativamente;
	b) conhecer do recurso para, no mérito, negar-lhe provimento; e
	c) comunicar a deliberação que vier a ser proferida por esta Corte ao recorrente, à Procuradoria da República no Estado do Maranhão e aos demais interessados."
2.	O Ministério Público junto ao TCU, em relação à prescrição da pretensão ressarcitória, apresentou manifestação conforme parecer a seguir transcrito (peça 124) :
"6.	Conforme se verifica nos elementos constantes dos autos, as irregularidades que ensejaram a instauração desta TCE ocorreram em 2006, quando se encerrou o prazo para apresentação da prestação de contas dos recursos do PNAE repassados naquele exercício (peça 29, p. 1) . Examinam-se, portanto, irregularidades cometidas há mais de dez anos, o que justifica, em meu sentir, que se apure a incidência da prescrição da pretensão de ressarcimento aos cofres públicos, sobretudo em face da evolução da jurisprudência do Supremo Tribunal Federal (STF) a respeito da matéria.
7.	Registro que, em diversas oportunidades, ao promover minuciosa e detida análise do tema, defendi que a prescrição da pretensão de ressarcimento ao erário deve seguir as regras estabelecidas no Código Civil atualmente vigente. Cito, como exemplo, os pareceres emitidos nos autos do TC Processo 000.012/2020-3, da relatoria do Ministro Vital do Rêgo; do TC Processo 036.485/2019-5, da relatoria do Ministro-Substituto Marcos Bemquerer Costa; do TC Processo 020.232/2017-9, da relatoria do Ministro-Substituto Weder de Oliveira; do TC Processo 031.091/2013-0, da relatoria do Ministro Benjamin Zymler; do TC  Processo 004.030/2017-6, da relatoria do Ministro-Substituto André Carvalho; do TC Processo 029.107/2019-9, da relatoria do Ministro Raimundo Carreiro; do TC  Processo 006.359/2019-1, da relatoria do Ministro Augusto Nardes; do TC Processo 017.162/2007-1, da relatoria do Ministro Aroldo Cedraz; do TC Processo 035.278/2015-3, da relatoria do Ministro-Substituto Augusto Sherman Cavalcanti; do TC Processo 000.071/2020-0, da relatoria do Ministro Jorge Oliveira; do TC Processo 027.487/2017-2, da relatoria do Ministro Walton Alencar Rodrigues; e do TC Processo 018.978/2012-6, da relatoria do Ministro Bruno Dantas.
8.	Nos pareceres lançados nos referidos processos, sustentei que, em razão de seu caráter genérico e da ausência de normas específicas que disciplinem o assunto, o art. 205 do Código Civil - que constitui a regra geral de prescrição - deve incidir, a priori, em todas as situações para as quais a lei não tenha estabelecido prazo inferior. As normas de direito civil, notadamente as insertas na parte geral do Código Civil, por sua abrangência e estofo em sólidos princípios de direito, devem orientar a aplicação do Direito em todos os ramos, quando não conflitantes com matérias especificamente reguladas. Assim, na inexistência de norma específica para a hipótese, entendo que devem incidir as regras da Lei 10.406/2002.
9.	Compreendo, ademais, que a regra do art. 205 do Código Civil, conquanto inespecífica, é perfeitamente compatível com as normas que, desde muito, regem o procedimento de controle externo. E, neste passo, para que não se afronte a harmonia e o caráter sistêmico de suas normas, o Código Civil também pode e deve servir de parâmetro para o regramento de outras questões, como, por exemplo, e no que couber: as causas de suspensão previstas nos arts. 198 e 200; as causas interruptivas do art. 202, incisos I e VI; o recomeço da contagem do prazo estabelecido no art. 202, parágrafo único; a prescrição intercorrente prevista no art. 202, parágrafo único; os efeitos da interrupção efetuada contra devedor solidário, ex vi do art. 204, § 1º, in fine; o prazo geral de dez anos previsto no art. 205; e o dever de guarda de documentos de que trata o art. 1.194.
10.	Ciente de que a egrégia Corte de Contas da União continua a adotar a tese da imprescritibilidade da pretensão de ressarcimento (v.g. Acórdão 5236/2020-TCU-Plenário, 11.839/2020-TCU-2ª Câmara, 18/2021-TCU-1ª Câmara e 120/2021-TCU-Plenário) , peço vênias para ratificar  o posicionamento externado nos pareceres acima referenciados, de que o exame da ocorrência da prescrição da pretensão de ressarcimento aos cofres públicos - instrumentalizada nos processos de contas que tramitam no TCU - deve ter como parâmetro o prazo geral de prescrição indicado no art. 205 da Lei 10.406/2002, contado a partir da data de ocorrência da irregularidade que deu origem ao débito, em consonância com o art. 189 da mesma lei.
11.	Isso posto, passo ao exame da ocorrência da prescrição da pretensão de ressarcimento no caso concreto. Considerando que as regras aplicáveis à prescrição da pretensão punitiva, nos termos do Acórdão 1441/2016-TCU-Plenário, são as mesmas que ora proponho para a análise da prescrição da pretensão de ressarcimento ao erário; considerando que, in casu, as irregularidades que ensejariam a aplicação de sanção são as mesmas que deram causa à condenação em débito, assim como são as mesmas as causas interruptivas e demais variáveis; entendo cabível a análise em conjunto da ocorrência da prescrição para ambas pretensões.
12.	Tendo tais balizas como parâmetro para o exame da matéria, concluo pela consumação da prescrição da pretensão de ressarcimento ao erário neste processo. As irregularidades que ensejaram o débito ocorreram em 28/2/2006, quando se encerrou o prazo para comprovação da correta aplicação dos recursos mediante prestação de contas (peça 29, p. 1) . Assim, o prazo prescricional de dez anos transcorreu sem que fosse interrompido pelo ato que autorizou a citação do responsável, qual seja, o pronunciamento do titular da SecexTCE, expedido em 31/1/2019 (peça 62) ."
3.	Assim, o representante do Ministério Público propõe dar provimento ao recurso e promover o arquivamento do processo sem julgamento do mérito. Por fim, na hipótese de não acolhimento da tese de prescrição apresentada, manifesta-se de acordo com a proposta formulada pela unidade técnica.
	É o relatório.

João Lucas Silveira Rollemberg (54.342/OAB-DF) e Antônio Carlos Sobral Rollemberg (25031/OAB-DF), representando Hilton Gonçalo de Sousa; João Lucas Silveira Rollemberg (54.342/OAB-DF), Carolina Rollemberg Nogueira (37.127/OAB-DF) e outros, representando Prefeitura Municipal de Santa Rita/MA

Procurador Sergio Ricardo Costa Caribé

RECURSO DE RECONSIDERAÇÃO. TOMADA DE CONTAS ESPECIAL. FNDE. IMPUGNAÇÃO PARCIAL DAS DESPESAS QUANTO AOS RECURSOS REPASSADOS AO MUNICÍPIO DE SANTA RITA/MA NO ÂMBITO DO PNAE/2005. CONTAS IRREGULARES. CONDENAÇÃO EM DÉBITO. CONHECIMENTO DO RECURSO DE RECONSIDERAÇÃO. INSUFICIÊNCIA DOS ARGUMENTOS. NÃO PROVIMENTO.

TOMADA DE CONTAS ESPECIAL (TCE)

Secretaria de Recursos (Serur)

Em exame recurso de reconsideração interposto por Hilton Gonçalo de Sousa, ex-prefeito de Santa Rita/MA, contra o Acórdão 2376/2021-TCU-Primeira Câmara, relatado pelo Ministro Augusto Sherman Cavalcanti, por meio do qual o Tribunal julgou irregulares as contas especiais do recorrente, condenando-o em débito, em razão de impugnação de despesas relativas aos recursos repassados ao município no âmbito do Programa Nacional de Alimentação Escolar - PNAE, exercício de 2005.
A reprovação das contas decorreu da falta de comprovação objetiva de que os recursos foram efetiva e regularmente aplicados pelo responsável, tendo em vista a impossibilidade de conciliação entre os documentos fiscais e financeiros (notas fiscais, notas de empenho e ordens de fornecimento) e os valores dos cheques/débitos constantes dos extratos bancários.
Presentes os requisitos de admissibilidade, o recurso deve ser conhecido.
A Secretaria de Recursos propõe sobrestar os presentes autos até o julgamento definitivo do Mandado de Segurança 37.926, impetrado pelo recorrente, tendo em vista que naquele processo o STF deferiu medida liminar para suspender os efeitos do acórdão ora recorrido. 
Alternativamente, a Serur propõe: (i) aplicar o regime da Lei 9.873/1999 para concluir que não ocorreu a prescrição da pretensão ressarcitória; (ii) no mérito, negar provimento ao recurso de reconsideração.
O representante do Ministério Público junto ao TCU defende que o exame da ocorrência da prescrição da pretensão de ressarcimento deve ter como parâmetro o prazo geral decenal estabelecido pelo Código Civil. Dessa forma, como as irregularidades ensejadoras do débito ocorreram em 28/2/2006 e o ato que autorizou a citação do responsável foi expedido em 31/1/2019, conclui pela consumação da prescrição da pretensão de ressarcimento ao erário. Em alternativa, na hipótese de o Tribunal não acolher a tese de prescrição apresentada, o parecer manifesta alinhamento à proposta da unidade técnica.
Inicialmente, rejeito a proposta de sobrestamento dos autos. O princípio da independência das instâncias permite a continuidade do processo no Tribunal de Contas, não sendo necessário aguardar o desfecho dos procedimentos atualmente em curso no âmbito do Poder Judiciário. Ainda que a plena eficácia da decisão do TCU possa restar pendente da decisão de mérito no referido mandado de segurança, não há óbice a que o Tribunal dê prosseguimento à análise da matéria e aprecie o presente recurso.
Ainda em preliminar, no que tange ao exame da prescrição da pretensão ressarcitória, divirjo dos pareceres precedentes. A jurisprudência desta Corte é pacífica no sentido da imprescritibilidade das ações de ressarcimento ao Erário, consoante a Súmula 282 do TCU.  Lembro que, até o momento, não foi exarada, pelo STF, decisão com repercussão geral acerca da prescrição da pretensão ressarcitória em processos de controle externo.
Embora a questão debatida pelo RE 636.886/AL (Tema 899 da repercussão geral) trate da fase posterior à formação do título executivo, o TCU iniciou discussões sobre as premissas da prescritibilidade e eventual mudança de entendimento no TC Processo 000.006/2017-3, tendo em vista recente evolução jurisprudencial no Supremo. Até o julgamento de tal processo, contudo, mantenho a aplicação da jurisprudência dominante desta Corte quanto à imprescritibilidade do dano ao Erário.
No mérito, acompanho os pareceres concordantes da Serur e do MPTCU, no sentido de negar provimento ao recurso, adotando como razões de decidir as análises empreendidas pela Secretaria Recursal, reproduzidas no relatório, sem prejuízo de fazer os comentários e destaques a seguir. 
Não se sustenta a alegação do recorrente quanto à ausência de análise, pelo Tribunal, da documentação apresentada junto com as alegações de defesa. A SecexTCE - unidade técnica responsável pela instrução inicial - elaborou a planilha acostada à peça 76 elencando os dados de todas as notas de empenho, ordens de pagamento e notas fiscais apresentadas. Esse minudente exame, acolhido pelo Relator a quo, permitiu constatar as inconsistências que levaram à conclusão pela irregularidade das contas.
Também não socorre o recorrente a alegada ausência de dolo, a qual não exime a responsabilidade do ex-gestor pela falta de comprovação da regular aplicação dos recursos públicos. Conforme assentada jurisprudência desta Corte, a responsabilização no âmbito do TCU não exige a configuração de dolo, bastando que o agente tenha agido com culpa grave.
Igualmente não ajuda o recorrente a argumentação relacionada à aprovação da prestação de contas do PNAE pelo Conselho Municipal de Alimentação Escolar, ou mesmo das contas anuais pela Câmara Legislativa do Município, uma vez que o TCU exerce sua jurisdição independentemente das demais instâncias, no âmbito das competências a ele concedidas pela Constituição Federal e por sua Lei Orgânica.  
Tampouco as alegações de ausência de agência bancária ou de decretação de Estado de Emergência possuem o condão de afastar as irregularidades apontadas na decisão recorrida.
As inconsistências identificadas nas despesas, ao contrário do que afirma o recorrente, não podem ser consideradas meras falhas formais. Conforme a escorreita análise da Serur, a jurisprudência do TCU compreende que a não comprovação da boa e regular aplicação de recursos federais pode ser tipificada como erro grosseiro, uma vez que se trata de grave inobservância do dever de cuidado no trato com a coisa pública.
Observe-se que a questão central para condenação do ex-prefeito foi a impossibilidade de realizar uma adequada conciliação entre os comprovantes de despesa e a movimentação da conta bancária. Os documentos por ele apresentados às peças 38 a 58 mostram a utilização de uma prática absolutamente irregular: os pagamentos eram realizados por meio de vários cheques, que eram descontados em caixa ou depositados em contas outras, que não as dos supostos fornecedores; ao final do mês, a Prefeitura emitia um empenho e uma ordem de pagamento e o fornecedor, por seu turno, emitia uma nota fiscal no valor do somatório dos pagamentos do período.
Assim, resta demonstrado que a quase totalidade dos pagamentos foi realizada previamente às etapas de empenho e de liquidação, numa completa inversão das fases da despesa pública, contrariando regras básicas de Direito Financeiro - em especial aquelas insculpidas nos art. 58 a 64 da Lei 4.320/1964.
Concluo não ter havido justificativa adequada para as irregularidades que ensejaram a condenação do responsável à reparação ao erário. O recorrente essencialmente repisa argumentos já apresentados em suas alegações de defesa, sem apresentar qualquer documento novo. À luz dessas considerações, acolho a proposta de encaminhamento da Unidade Técnica, no sentido de conhecer e negar provimento ao recurso de reconsideração.
Ante o exposto, VOTO pela adoção da minuta de acórdão que submeto a este Colegiado.
TCU, Sala das Sessões, em 8 de março de 2022.
JORGE OLIVEIRA 
Relator